【裁判字號】    98,行商訴,122
【裁判日期】    980806
【裁判案由】    商標註冊
【裁判全文】
智慧財產法院行政判決
                                   98年度行商訴字第122號
                                 民國98年7月23日辯論終結
原      告  天魁股份有限公司
代  表  人  甲○○
訴訟代理人  劉法正 律師
            楊祺雄 律師
複代理人    柳瑜珊 律師
被      告  經濟部智慧財產局
代  表  人  乙○○（局長）住同上
訴訟代理人  丙○○
上列當事人間因商標註冊事件，原告不服經濟部中華民國98年4
月15日經訴字第09806110550 號訴願決定，提起行政訴訟，本院
判決如下：
    主  文
原告之訴駁回。
訴訟費用由原告負擔。
    事實及理由
一、事實概要：原告前於民國96年8 月6 日以「四通八達」商標
    （下稱系爭商標，如附件），指定使用於商標法施行細則第
    13條所定商品及服務分類表第32類之「汽水、果汁、礦泉水
    、花草茶包、果蔬纖維飲料、杏仁茶、不含酒精的飲料、綜
    合植物飲料、青草植物茶、青草植物茶包、本草植物製成之
    飲料及粉狀沖泡飲料、濃縮植物飲料、植物萃取飲料、四物
    茶包、蔬菜茶（包）、薑湯、健康醋、冰糖燕窩飲料、製飲
    料用糖漿製劑、富穀類纖維及蛋白質之飲料」商品，向被告
    申請註冊，經被告審查，認本件商標圖樣上之中文「四通八
    達」為現今常見之成語，以之作為商標，指定使用於上揭商
    品，不足以使商品之相關消費者認識其為表彰商品之標識，
    並得藉以與他人之商品相區別，不具商標識別性，應不准註
    冊，以97年12月12日商標核駁第312020號審定書為核駁之處
    分。原告不服，提起訴願，經訴願決定駁回，原告猶未甘服
    ，遂向本院提起行政訴訟。
二、原告聲明求為判決：(一)訴願決定及原處分均撤銷。(二)被告應
    就申請第096037436 號「四通八達」商標為予註冊之處分。
    並主張：
  (一)系爭商標為一暗示性商標，足以表彰商品之產製來源及信譽
    與他人不同，具有商標識別性：
  1.系爭商標圖樣係由中文「四通八達」4 字所構成，而「四通
    八達」係一成語，有其特定字義，為固有詞彙，主要用以形
    容「交通便利」。惟原告以之作為商標指定使用於上揭商品
    上，是以隱含譬喻方式間接說明商品的相關特性，其與指定
    使用之商品性質並無直接關聯。當消費者視及商品外觀時，
    尚需要運用一定程度的想像、思考、感受或推理，才能領會
    商標與商品間的關聯性，爾後頂多產生「調整體質、調節生
    理機能、促進新陳代謝」之想像空間。此時「四通八達」已
    轉化成隱含有自我標榜意味之標誌，並非為業者所必須或通
    常用以說明商品之文字，參酌商標識別性審查基準，其顯然
    具有商標識別性。尤其，參酌原告實際將系爭商標標示於產
    品包裝盒上之型態，實可吸引消費者之注意力，進而有興趣
    採用系爭商標之產品，而更足以表彰商品之產製來源及信譽
    與他人不同。是以系爭商標無商標法第23條第1 項第1 款規
    定之適用。
  2.其次，因商標本身具有廣告功能，一般廠商用以表彰商品或
    服務來源之商標文字，多喜用標榜性之文字或隱含譬喻商品
    或服務之字眼，俾達使消費者易於記憶及廣告之功能。而成
    語因隱含特殊涵義，且較為消費者所熟悉，因此，原告乃結
    合各種商品之性質，業以「極地反攻」、「千里之外」、「
    關鍵時刻」、「龍騰虎躍」、「獨善其身」等成語作為商標
    圖樣，指定使用於與系爭商標同一或類似商品，陸續取得22
    件商標權在案，且第三人之成語亦有獲准商標註冊之事實，
    顯見以常見成語作為商標，只要結合商品使用之後，能夠使
    相關消費者認識其為表彰商品之標識，並得藉以與他人之商
    品相區別，自有識別性，並無不准註冊之理。
  (二)原處分與訴願決定之認事用法顯有違法與不當：
  1.被告及訴願機關並未就商標註冊實務詳予審酌，僅分別以「
    本件商標圖樣不同、案情有別，且核屬另案問題」、「核其
    本件商標圖樣與本件均不相同，或所指定使用之商品或服務
    有別，案情各異，且屬另案及其妥適與否之問題，依商標個
    案審查拘束原則，尚難比附援引」等語置辯，絲毫未考量前
    述成語商標有多件係近期始獲准註冊，且商標組成型態與本
    案極相雷同，案情幾無二致，其判斷顯有不依法令及不依行
    政自我拘束原則，併有恣意裁量之違法。
  2.原告為食品及健康食品的製造商，長期供應所生產之產品予
    規模龐大、據點分佈全台之直銷業者，由東震股份有限公司
    （下稱東震公司）負責產品行銷與促銷，針對不同的商品給
    予不同的名稱，這是傳銷事業商品的特性，因此，在產品包
    裝盒上，除了主商標「悅近自然及圖」之標示外，東震公司
    尚會依不同的商品特質而賦予不同的次品牌供消費者辨識。
    而包括原告已註冊之「俠骨柔情」、「鐵血柔情」、「極地
    反攻」、「千里之外」、「武林高手」、「關鍵時刻」、「
    龍騰虎躍」、「獨善其身」等成語商標及系爭商標，業已實
    際與「悅近自然及圖」併同使用於產品上，並廣泛行銷市面
    。而原告前述已註冊之成語商標亦與「悅近自然及圖」商標
    併同使用，然其給予消費者之認知印象，顯然係足以作為識
    別商品來源之商標圖樣始得獲准。惟經濟部訴願決定就本案
    竟指稱「其整體外包裝所顯示之外觀，予消費者之認知，該
    『悅近自然及圖』部分始為識別商品來源之商標圖樣」，其
    就本案顯然有前後矛盾及相同案情處理不一致之情事，就所
    為不同之處理結果，亦無合法妥適之理由以為支持，實違反
    行政自我拘束原則與平等原則，亦屬理由不備之違法處分。
  (三)綜上論結，原處分關於系爭商標不符商標法第5 條之認定，
    於法不合，則原處分以系爭商標有商標法第23條第1 項第1
    款不得註冊之事由，自不應予以維持，訴願決定未予糾正，
    亦有未合。
三、被告聲明駁回原告之訴。並抗辯：
  (一)系爭商標圖樣之「四通八達」一詞有「四方相通的道路」之
    意，形容交通之便利，出自《晉書》卷127 ：「滑臺四通八
    達，非帝王之居。」，亦有形容對事理明白曉暢、融會貫通
    之意，出自《朱子語類》卷11：「看得四通八達，有些窒礙
    ，方有進益」，為現今習用習見之成語。系爭商標圖樣係由
    單純之文字「四通八達」所組成，雖原告表示本件商標頂多
    使消費者產生「調整體質、調節生理機能、促進新陳代謝」
    之想像空間，屬於暗示性商標之範疇，惟本件商標為國人習
    用之成語，表達既定之概念，以之作為商標圖樣，指定使用
    於「汽水、果汁、礦泉水、花草茶包、果蔬纖維飲料、杏仁
    茶、不含酒精的飲料、綜合植物飲料、青草植物茶、青草植
    物茶包、本草植物製成之飲料及粉狀沖泡飲料、濃縮植物飲
    料、植物萃取飲料、四物茶包、蔬菜茶（包）、薑湯、健康
    醋、冰糖燕窩飲料、製飲料用糖漿製劑、富穀類纖維及蛋白
    質之飲料」等商品，一般消費者自不會將其視為辨別商品之
    來源，本件商標應不具商標識別性，不足以使商品之相關消
    費者認識其為表彰商品之標識，並得藉以與他人之商品相區
    別，自有前揭法條規定之適用。
  (二)至原告於起訴狀中舉有多件以成語作為商標圖樣，而獲准註
    冊一節，惟查案情有別，且核屬另案及其是否妥適問題，依
    商標個案審查拘束原則，尚不得執為本件亦應核准註冊之論
    據。
四、查系爭商標係於96年8 月6 日申請註冊，經被告於97年12月
    12日為核駁處分，是系爭商標申請應否核准，應以92年5 月
    28日修正公布之商標法（即現行商標法）為斷。兩造之爭點
    為系爭商標是否違反商標法第23第1 項第1 款之規定？經查
    ：
  (一)按「商標得以文字、圖形、記號、顏色、聲音、立體形狀或
    其聯合式所組成。前項商標，應足以使商品或服務之相關消
    費者認識其為表彰商品或服務之標識，並得藉以與他人之商
    品或服務相區別。」、「商標有下列情形之一者，不得註冊
    ：一、不符合第5 條規定者。…」，商標法第5 條、第23條
    第1 項第1 款分別定有明文。由於商標的主要功能在於識別
    商品或服務之來源，倘標識無法指示及區別商品或服務之來
    源，即不具商標功能，自不得核准註冊。惟商標識別性有先
    天與後天之分，前者指商標本身所固有，無須經由使用取得
    的識別能力；後天識別性則指不具識別性的標識經過使用以
    後，若消費者已經可以將之與特定來源相連結，而將其作為
    區別來源之標識，即具有商標識別性，是以商標法第23條第
    4 項亦明定：「…有不符合第5 條第2 項規定之情形，如經
    申請人使用且在交易上已成為申請人商品或服務之識別標識
    者，不適用之。」。
  (二)次按文字作為指示及區別商品或服務來源的標識，是否具有
    識別性，則視：1.該文字是否為既有的詞彙或事物，倘該文
    字係新創之詞彙，除了作為標章之用，其本身不具特定既有
    的含義，即具有先天識別性；2.該文字是否僅係暗示商品或
    服務之特性，亦即消費者需運用想像、思考、感受或推理後
    ，始得瞭解該文字所隱含譬喻之商品或服務之特性時，該文
    字亦具有先天識別性；3.該文字倘係直接描述商品或服務之
    品質、功用、成分、性質、特徵或對消費者產生之效果，因
    該文字無法指示及區別商品或服務之來源，即不具識別性，
    須經使用後始可取得後天識別性；4.該文字倘係交易上普遍
    用以指示某類商品或服務之通用名稱，即不具識別性，亦無
    從經由使用而取得後天識別性。至於特定文字究係暗示性抑
    或描述性用語，可參考下列因素予以判斷：1.參酌字典、報
    章雜誌對該文字之定義，俾以瞭解該文字於公眾心目中之一
    般意義，且隨著時間之經過或社會之演變，某特定文字於公
    眾心目中之一般意義，亦將隨之變化，自應以商標申請註冊
    時，該文字於消費者心中普遍性認知之意義為準；2.消費者
    需要運用想像力的程度，消費者欲瞭解該文字與商品或服務
    之性質所需之想像力倘愈高，即較傾向為暗示性文字；3.相
    同或類似商品或服務競爭者之需求，倘競爭者需要使用該文
    字以表彰其商品或服務特性之需求越高，則較傾向為描述性
    文字。
  (三)經查，本件原告申請註冊之系爭商標，其圖樣係由單純之中
    文「四通八達」4 字由左至右橫書排列所構成，該語詞為習
    用之成語，具有「四方相通的道路」之意，形容交通之便利
    ，出自《晉書》卷127 ：「滑臺四通八達，非帝王之居。」
    ，亦有形容對事理明白曉暢、融會貫通之意，出自《朱子語
    類》卷11：「看得四通八達，有些窒礙，方有進益」，原告
    以「四通八達」指定使用於「汽水、果汁、礦泉水、花草茶
    包、果蔬纖維飲料、杏仁茶、不含酒精的飲料、綜合植物飲
    料、青草植物茶、青草植物茶包、本草植物製成之飲料及粉
    狀沖泡飲料、濃縮植物飲料、植物萃取飲料、四物茶包、蔬
    菜茶（包）、薑湯、健康醋、冰糖燕窩飲料、製飲料用糖漿
    製劑、富穀類纖維及蛋白質之飲料」商品，係用以指示上開
    商品具有調整體質、調節生理機能、促進新陳代謝之功用，
    亦有原告所呈之商品型錄資料一份附卷可憑（見核駁卷第25
    頁），「四通八達」雖非上開商品之競爭同業必須或自然選
    擇用以說明商品特徵之文字，然因「四通八達」已為消費者
    廣泛使用之成語，並具有普遍認知之「四通八達」的特定意
    涵，使用於食品類商品，消費者實不須高度想像力，即可直
    接聯想上開商品具有食用後可調整體質、調節生理機能、促
    進新陳代謝之特性，核屬描述商品功能之用語，尚無從指示
    及區別上揭商品之來源，揆諸上揭說明，即不具有先天識別
    性。此外，原告復未提出任何證據以資證明系爭商標業經其
    使用而於交易上成為原告商品之識別標識，自難認系爭商標
    具有識別性。
  (三)原告另主張其前曾以「極地反攻」、「千里之外」、「關鍵
    時刻」、「龍騰虎躍」、「獨善其身」等成語指定使用於上
    述商品，業經被告核准註冊在案，顯見成語尚非得逕予否定
    其識別性，被告及訴願機關之處分顯違反行政自我拘束原則
    云云，惟查，所謂「行政自我拘束原則」係指行政機關於作
    成行政行為時，對於相同之事件，倘已有反覆一貫之行政先
    例或行政慣例，已使人民產生信賴，則除非有正當理由，行
    政機關於行使裁量權時不得為相異之處理，是以適用此項原
    則須符合1.行政先例或慣例存在；2.行政先例或慣例為合法
    ；3.須為相同事件；4.行政機關須有裁量餘地等要件，而原
    告所舉上開先例，其語詞雖均為習用之成語，然其個別之意
    義不同，亦與系爭「四通八達」商標文字之意義有別，尚難
    謂係相同之事件，要難比附援引，執為系爭商標亦應准註冊
    之論據。
六、綜上所述，系爭商標指定使用於上述商品，不具先天識別性
    ，亦不具後天識別性，應不准註冊。從而，被告所為核駁之
    處分，並無不法，訴願決定予以維持，亦無不合。原告徒執
    前詞，訴請撤銷，及請求被告應作成准予註冊之處分，為無
    理由，應予駁回。
七、兩造其餘攻擊防禦方法均與本件判決結果不生影響，故不逐
    一論述，併此敘明。
據上論結，本件原告之訴為無理由，爰依智慧財產案件審理法第
1條，行政訴訟法第98條第1 項前段，判決如主文。
中    華    民    國    98    年    8     月     6    日
                  智慧財產法院第二庭
                              審判長法  官  陳國成
                                    法  官  陳忠行
                                    法  官  曾啟謀
以上正本係照原本作成。
如不服本判決，應於送達後20日內，向本院提出上訴狀並表明上
訴理由（須按他造人數附繕本）。
如於本判決宣示後送達前提起上訴者，應於判決送達後20日內補
提上訴理由書（須按他造人數附繕本）。
中    華    民    國    98    年    8     月     6    日
                                    書記官  王月伶


司法院資訊處製作；財團法人民間司法改革基金會備份。
